【裁判字號】    91,重上,292
【裁判日期】    920305
【裁判案由】    拆屋還地等
【裁判全文】
臺灣高等法院民事判決        九十一年度重上字第二九二號
    上  訴  人  戊○○
    即被上訴人
                乙○○
                己○○
                壬○○
                庚○○
                丙○○
                甲○○
    共      同
    訴訟代理人  劉孟錦律師
    複  代理人  邱雅文律師
    上  訴  人  辛○○
    即被上訴人
    訴訟代理人  葉大殷律師
                黃世芳律師
    被  上訴人  丁○○
    訴訟代理人  陳能訓
右當事人間請求拆屋還地等事件，兩造對於中華民國九十一年一月二日臺灣臺北地方
法院九十年度重訴字第一九一號第一審判決各自提起上訴，本院判決如左：
    主      文
原判決關於主文第二項命上訴人辛○○拆除地上物屋頂部分，及該部分假執行之宣告
，暨訴訟費用之裁判均廢棄。
右廢棄部分，上訴人戊○○、乙○○、己○○、壬○○、庚○○、丙○○、甲○○在
第一審之訴及假執行之聲請均駁回。
上訴人辛○○其餘上訴駁回。
上訴人戊○○、乙○○、己○○、壬○○、庚○○、丙○○、甲○○之上訴駁回。
第一、二審訴訟費用由上訴人辛○○負擔三分之一，餘由上訴人戊○○等人負擔。
    事      實
甲、上訴人戊○○、乙○○、己○○、壬○○、庚○○、丙○○、甲○○（以下簡稱
    上訴人戊○○等人）方面：
壹、聲明：
一、原判決不利於上訴人戊○○等人部分廢棄。
二、右開廢棄部分：
    (一)被上訴人丁○○應再將坐落台北市○○區○○段三小段二四０地號土地上如附
      圖一Ａ紅色部分所示之土地面積四十三平方公尺返還上訴人及全體共有人。
    (二)上訴人辛○○應再將坐落台北市○○區○○段三小段二四０地號土地上如附圖
      一Ｂ綠色部分所示之土地面積四十六平方公尺返還上訴人及全體共有人。
    (三)上訴人辛○○應再將如附圖三所示之紅色Ｅ１（寬九十八公分、高二公尺）及
      Ｅ２（寬九十八公分、高二公尺）橘色部分所示之不銹鋼管鐵門拆除。
    (四)被上訴人丁○○應自民國七十六年一月一日起至返還(一)項土地之日止，按月給
      付上訴人新台幣（下同）六千九百九十五元。
    (五)上訴人辛○○應自八十七年六月二十二日起至返還(二)項土地之日止，按月給付
      上訴人七千四百八十三元。
三、駁回上訴人辛○○之上訴。
四、願供擔保請准宣告假執行。
貳、陳述：除與原判決記載相同部分，茲予引用外，並補稱：
一、附圖一所示Ａ紅色（面積四十三平方公尺）、Ｂ綠色（面積四十六平方公尺）部
    分之土地係屬於法定空地，為兩造所分別共有，上訴人辛○○與被上訴人丁○○
    二人未經上訴人戊○○等人及其他共有人全體之同意，任意在該土地上搭蓋違建
    房屋違法使用，即屬無權占有，應將違建加以拆除並返還土地於全體共有人。
二、上訴人辛○○雖係系爭公寓大廈門牌號碼三十六號及三十八號地下室之所有權人
    ，但依據民法第七百九十九條後段規定，公寓大廈之樓梯間亦屬區分所有權人所
    分別共有及共同使用之部分，故辛○○未經區分所有權人同意，擅自於通往渠所
    有三十六號及三十八號地下室之樓梯間設置不鏽鋼管鐵門並加鎖，如附圖三Ｅ１
    橘色（寬九十八公分、高二公尺、Ｅ２橘色（寬九十八公分、高二公尺）部分所
    示，足以妨礙上訴人戊○○等人及其他共有人避難之使用，亦屬無權占有。
三、再按防火門設置之目的係為避免住戶之安全，故防火門之設計均為一整片之鋼板
    ，當火災來臨時，該防火門能夠阻隔火勢及煙霧，且防火門平常均處於開啟之狀
    態，當火災來臨時，才將防火門閉合，以利住戶避難及逃生。上訴人辛○○卻將
    防火門拆除，並改為不銹鋼管鐵門，而該鐵門之鐵管間有縫隙，當火災來臨時，
    無法阻隔火勢及煙霧，該火勢及煙霧會從該鐵門間之縫隙溢出，根本無法達到防
    火及避難之效果。系爭建物之地下層屬於「防空避難室兼小型店舖」，上訴人辛
    ○○卻將防火門上鎖，致使上訴人戊○○等人無法使用該避難室用以避難，顯然
    已違反公寓大廈管理條例第八條第一項之規定，上訴人戊○○等人爰依同條例第
    八條第二項請求上訴人辛○○回復原狀，並無不合。
四、辛○○與丁○○無權占有系爭土地使用收益，構成不當得利，上訴人戊○○等人
    自得本於不當得利及侵權行為之法律關係，請求返還所受之利益及損害賠償。
五、原判決雖認兩造間存有分管契約，故該分管契約對於受讓人繼續存在，因認上訴
    人等人主張丁○○、辛○○無權占有，為無理由云云，惟查：
  (一)按公寓大廈管理條例第三條規定，約定專用部分係指公寓大廈共用部分經約定供
    特定區分所有權人使用者。復按公寓大廈管理條例第三十一條規定，有關規約之
    訂定或變更或約定專用事項，應有區分所有權人三分之二以上及其區分所有權比
    例合計三分之二以上出席，以出席人數四分之三以上及區分所有權比例占出席人
    數區分所有權四分之三以上之區分所有權人會議之決議同意之。同條例施行細則
    第二條第一款規定，本條例所定規約除應載明專有部分及共用部分範圍外，下列
    各款事項非經載明於規約者，不生效力：一、約定專用部分、二、約定共用部分
    之範圍及使用主體。
  (二)依據內政部民國九十一年八月二十二日台內營字第０九一００八五八四三號函：
    縱使房屋買賣契約內所附分管協議書（或選屋確認協議書）載明法定停車位或特
    定法定空地範圍或特定屋頂平台範圍供特定區分所有權人使用之事項，涉及規約
    之訂定或變更或約定專用事項者，仍應踐行公寓大廈管理條例第三十一條規定之
    程序。
  (三)上訴人己○○亦為七十年間與建商合建之地主之一，自上訴人己○○合建當時與
    建商翁遠所簽訂之「合作興建大廈契約書」觀之，亦無就系爭土地有任何專用之
    分管協議，顯見上訴人辛○○之主張並不實在。
  (四)上訴人戊○○等人否認兩造間存有分管契約，上訴人辛○○若主張分管契約之存
    在，應由其負舉證責任；退步言之，縱確有分管契約之存在，依據內政部之函令
    ，上訴人辛○○亦應證明兩造間曾就此部分有召開區分所有權人會議，且該區分
    所有權人已同意將系爭空地為上訴人辛○○設定專用使用權。
五、對上訴人辛○○主張之駁斥：
  (一)上訴人辛○○主張：「系爭屋頂係由前手所興建，上訴人明知系爭空地上之屋頂
    之存在，且默許上訴人辛○○之前手及上訴人辛○○對於系爭空地為加蓋屋頂之
    使用，依誠信及權利失效原則，上訴人戊○○等人等應不得請求上訴人拆屋還地
    」云云，惟查：
    1.上訴人戊○○等人從未同意上訴人辛○○興建系爭屋頂等建物，更從未默示同
      意上訴人辛○○興建系爭屋頂建物，況當初上訴人辛○○將圍牆加蓋當時，拆
      除大隊就將屋頂及圍牆均拆除，上訴人辛○○主張上訴人戊○○等人有同意，
      此部份應由上訴人辛○○負舉證責任。
    2.退萬步言，縱認兩造間有分管契約，該分管協議就系爭空地有專用權者，仍應
      本於共有物本來之用法，依其性質、構造使用之，且無違共有物之使用目的始
      為合法，最高法院八十二年台上字第一八Ｏ二號民事判決意旨可供參酌。
    3.系爭空地依建築設計既屬法定空地，自應保持空地之原狀而為使用，始得謂本
      於共有物本來之用法，依其性質、構造而為使用。上訴人辛○○於空地上搭蓋
      屋頂，顯非依空地之性質而為使用，有違空地之使用目的，已逾約定專用之範
      圍。
  (二)上訴人辛○○主張：「系爭車道斜坡部分，原法定用途既為停車位，上訴人辛○
    ○將之開挖作為通往地下室停車場之車道斜坡，供車輛通行使用，與原供車輛靜
    態之停置，兩者並無排斥，仍在停車位使用用途之範圍內，並無原審所認逾越原
    有使用目的之情形。」云云，惟系爭地下室之法定用途為防空避難室，該地下室
    不得作為停車位使用，而上訴人辛○○所指之車道斜坡部分，係平面停車位，既
    為平面停車位，上訴人辛○○自不得將平面停車位開挖作為車道斜坡，也不得將
    地下室作為停車位使用。
  (三)上訴人辛○○主張：「該一樓及地下室間之承重牆拆除後，對於建築物之結構影
    響輕微」云云，惟查：
    1.按公寓大廈管理條例第七條第三款規定：「公寓大廈共用部分不得獨立使用供
      做專有部分。其為下列各款者，並不得為約定專用部分：三、公寓大廈基礎、
      主要樑柱、『承重牆壁』、樓地板及屋頂之構造」。故該承重牆係公寓大廈之
      共用部分，屬於全體區分所有權人所共有，尚非上訴人辛○○之專用部分。
    2.再按公寓大廈管理條例第八條第一項：「公寓大廈周圍上下、『外牆面』外、
      樓頂平台及『防空避難室』，非依法令規定並經區分所有權人會議決議，不得
      有變更構造、顏色、使用目的、設置廣告物或其他類似行為。」；同法第九條
      第二項「住戶對於共有部分之使用，應依其設置目的及通常方法為之」；同法
      第十一條第一項：「共用部分及其相關設施之拆除、重大修繕或改良，應依區
      分所有權人會議之決議為之。」，經查：
        (1)系爭外牆屬建物之外牆面，非經全體區分所有權人之同意，不得任意拆除
          ，上訴人辛○○卻自行拆除外牆面，業已違反公寓大廈管理條例第八條之
          規定。
        (2)上訴人辛○○所為之拆除行為既已違反公寓大廈管理條例之規定，尚不因
          是否已經影響大樓結構而有不同。
        (3)綜上，上訴人辛○○未得全體區分所有權人之同意，即擅自拆除該承重牆
          ，縱使輕微影響結構，上訴人辛○○辛○○之行為，已違反公寓大廈管理
          條例之規定，危及區分所有權人對全棟建築物得享有之安全權能。
、證據：除援用原審所提立證方法外，請求訊問證人林麗梅。
乙、上訴人辛○○方面：
壹、聲明：
一、原判決不利於上訴人辛○○部分廢棄。
二、右廢棄部分，上訴人戊○○等人於第一審之訴及其假執行之聲請均駁回。
三、駁回上訴人戊○○等人之上訴。
貳、陳述：除與原判決記載相同部分，茲予引用外，並補稱：
一、按權利之行使不得違反公共利益，或以損害他人為主要目的；行使權利履行義務
    ，應依誠實及信用方法，民法第一百四十八條定有明文。又權利者在相當期間內
    不行使其權利，依特別情事足以使義務人正當信任債權人不欲其履行義務時，則
    基於誠信原則不得再為主張。系爭空地上之屋頂係上訴人辛○○之前手所興建，
    上訴人辛○○於八十七年間買受系爭公寓一樓時，依屋頂之構造狀況，顯示該屋
    頂已興建完成多年，上訴人戊○○等人或為系爭公寓之原始住戶，或為嗣後買受
    房屋之住戶，均明知系爭空地上之屋頂存在，且默許上訴人辛○○之前手及辛○
    ○對於系爭空地為加蓋屋頂之使用，今只因兩造為細故爭執，上訴人戊○○等人
    即以無權占有為由訴請上訴人辛○○拆屋還地，依民法第一百四十八條之誠信及
    權利失效原則，上訴人戊○○等人即不得為此請求。
二、原審判決認上訴人辛○○係該一樓及地下室房屋之現在所有人，位於該一樓及地
    下室間之承重牆既遭辛○○之前手拆除，而辛○○明知而買受，開挖車道斜坡，
    繼續使用該承重牆拆除後形成之車道門，該承重牆拆除後所形成對全棟建築物所
    有權得享有之安全等圓滿權能有受妨害之虞之情狀仍繼續存在。從而，上訴人戊
    ○○等人本於共有權人之地位，請求上訴人辛○○將如附圖二所示Ｄ粉紅色部分
    之鑿空牆壁（寬二公尺五十公分、高一公尺七十五公分、厚十四公分）以鋼筋混
    凝土回復原狀，為有理由云云。惟該承重牆經台北市結構工程工業技師公會鑑定
    結果，認為該拆除部分造成上方一樓樑應力增加，對整棟建築物原結構安全影響
    輕微，然該樑因外側下緣稜角已遭切除成圓弧狀，致鋼筋混凝土保護層厚度減少
    ，鋼筋易產生鏽蝕現象，故該樑仍應予檢討改善補強等語，足見該承重牆之拆除
    於建物安全並無不良影響，只需補強而已，上訴人劉漢樑因使用地下室為停車場
    而拆除該承重牆，屬對建物之合理使用，不應予以禁止。
三、如附圖二所示Ｃ部分之車道斜坡位置，原法定用途即為停車位，上訴人辛○○將
    之開挖作為通往地下室停車場之車道斜坡，供車輛通行使用，與原供車輛靜態之
    停置，兩者並無排斥，仍在停車位使用用途之範圍內，並無逾越原有使用目的之
    情形，上訴人戊○○等人請求以土石填實回復原狀，顯然無據。
、證據：除援用原審所提立證方法外，再聲請向台北市結構技師公會，就系爭公寓
    一樓及地下室間之牆壁（即附圖二所示Ｄ部分）是否為承受系爭公寓之主要結構
    ，及系爭牆壁之拆除是否對公寓之結構安全有不良影響部分，進行鑑定。
丙、被上訴人丁○○方面：
壹、聲明：上訴駁回。
貳、陳述：除與原判決記載相同部分，茲予引用外，並補稱：
    系爭公寓大廈係由伊於五十一年間與翁遠合建後由伊取得一樓等房屋，而由建商
    取得其他房地所有權，當時伊與建商曾為口頭約定系爭公寓大廈除建物座落範圍
    部分外其他空地由伊專用，伊自得於空地上加蓋屋頂以為使用。
、證據：援用原審所提立證方法。
丁、本院依聲請委請台北市結構工程工業技師公會，就系爭公寓一樓及地下室間之牆
    壁（即附圖二所示Ｄ部分）是否為承受系爭公寓之主要結構，及系爭牆壁之拆除
    是否對公寓之結構安全有不良影響部分，進行鑑定。
    理      由
一、本件上訴人戊○○等人起訴主張：坐落於台北市○○區○○段三小段二四○號之
    土地（下稱系爭土地）及其上所建七層樓（含地下室）公寓大廈係兩造及其他共
    有人所共有。丁○○為上開建物中之門牌號碼即台北市○○○路○段一○○巷七
    弄三十六號一樓建物所有人，辛○○為同棟建物中之門牌號碼台北市○○○路○
    段一○○巷七弄三十八號一樓、地下室及同址門牌第三十六號地下室建物之所有
    權人。系爭土地如附圖一所示紅色Ａ部分（面積四十三平方公尺），遭丁○○搭
    建鐵架石綿瓦天花板違建使用，如附圖一所示綠色Ｂ部分（面積四十六平方公尺
    ），則遭辛○○搭蓋鐵板屋頂違建使用，顯屬無權占有，並受有相當於租金之不
    當利益，又系爭土地如附圖二所示粉紅色Ｄ部分之承重牆亦屬全體區分所有權人
    所共有共用，竟遭辛○○加以拆除，並在如附圖二所示黃色Ｃ部分設置斜坡車道
    供己停車使用，亦屬無權占有，爰依民法第七百六十七條、公寓大廈管理條例第
    八條及不當得利之規定，請求翁用金坡應將系爭土地如附圖一Ａ紅色部分之地上
    物拆除，辛○○應將系爭土地如附圖一Ｂ綠色部分所示之地上物拆除，將土地返
    還予上訴人及全體共有人，丁○○應自七十六年一月一日起至返還土地之日起，
    按月給付上訴人六千九百九十五元，辛○○應自八十七年六月二十二日起至返還
    第二項土地之日起，按月給付上訴人七千四百八十三元。辛○○並應將系爭土地
    如附圖二所示粉紅色Ｄ部分承重牆以鋼筋混凝土回復原狀，系爭土地如附圖二所
    示黃色Ｃ部分之車道斜坡以土石填實回復原狀。又公寓大廈樓梯間亦屬區分所有
    權人共有共用部分，辛○○擅自在通往渠所有三十六號地下室及三十八號地下室
    之樓梯間如附圖三橘色Ｅ１及Ｅ２部分，設置不鏽鋼管鐵門並加鎖，妨礙上訴人
    戊○○等人及其他共有人避難之用，亦屬無權占有，亦依民法第七百六十七條及
    公寓大廈管理條例第八條第二項之規定，請求判決命辛○○應將如附圖三所示紅
    色Ｅ１（寬九十八公分，高二公尺）及Ｅ２（寬九十八公分，高二公尺）橘色部
    分所示之不鏽鋼管鐵門拆除等語。（按原判決命被上訴人丁○○應將如附圖一Ａ
    紅色部分所示地上物之屋頂，面積四十三平方公尺拆除，返還上訴人戊○○等七
    人及其他共有人部分，未據丁○○提起上訴，已告確定，至原判決其餘部分則分
    別經上訴人戊○○等人及辛○○各就敗訴部分提起上訴，而未確定）。
二、上訴人辛○○則以：如附圖一所示綠色Ｂ部分，依使用執照竣工圖所示為停車空
    間，外圍磚牆並設鐵捲門為區隔，除與一樓建物相通外，與其他共有人無關連。
    且共有物分管之約定不以訂立書面為要件，倘共有人間實際上劃定使用範圍，對
    各自占有管領之部分相互容忍，對於他共有人使用收益各自占有之土地未予干涉
    ，已歷有年，即非不得認有默示分管契約存在。伊與前手占有使用該部分土地長
    達十九年，其他共有人均容忍而未加干涉，應認全體共有人有默示之分管契約存
    在。又同址三十八號房屋地下室原係由所有人作為倉庫使用，設有升降梯，經由
    如附圖二所示Ｄ部分進出，該Ｄ部分之承重牆並非伊所拆除，伊僅係在如附圖二
    所示Ｃ部分之平面地面上開挖設置斜坡車道，經由該Ｄ部分通往門牌號碼三十八
    號地下室。查三十六號及三十八號地下室之法定用途除供避難用外，亦供店舖使
    用，系爭地下室係屬伊所私有，自有權加裝鐵門以保安全，如附圖三所示Ｅ１、
    Ｅ２之鐵門，原即設有防火門，伊僅將門換新以與公共區域隔離，平日雖將鐵門
    上鎖，但只要有危難發生，伊會打開門鎖提供地下室供區分所有權人避難用，不
    會影響安全等語資為抗辯。
三、被上訴人丁○○則以：系爭公寓大廈係由伊於五十一年間與翁遠合建後伊分得一
    樓等房屋，而由建商取得其他房地所有權，當時伊與建商曾為口頭約定系爭公寓
    大廈除建物座落範圍部分外其他空地由伊專用，上訴人戊○○等七人均為向建商
    買受系爭公寓大廈之受讓人，依最高法院四十八年台上字第一０六五號判例，共
    有人縱將其應有部分讓與第三人，分管契約對於受讓該共有物應有部分之第三人
    仍繼續存在等語資為抗辯。
四、經查，系爭土地及其上建物（含地下室）係兩造及其他共有人所共有，丁○○為
    上開建物中之門牌號碼台北市○○○路○段一○○巷七弄三十六號一樓建物所有
    權人，辛○○為上開建物中之門牌號碼台北市○○○路○段一○○巷七弄三十八
    號一樓、地下室及同址門牌第三十六號地下室建物之所有權人之事實，為兩造所
    不爭，並有系爭土地登記謄本、台北市○○區○○段三小段○一四三四建號、○
    一四四二建號、○一四四一建號、○一四三三建號建物登記謄本各一份附卷可稽
    （見原審卷第十七頁至第二十四頁、第二十七頁至第三十五頁），堪信為真正。
五、至上訴人戊○○等人主張：丁○○無權占有系爭土地如附圖一所示紅色Ａ部分，
    搭建鐵架石綿瓦天花板違建使用，辛○○無權占有系爭土地如附圖所示綠色Ｂ部
    分，搭蓋鐵板屋頂違建使用一節，已據其提出七幀照片為證（見原審卷第三十六
    頁至第四十頁），丁○○、辛○○就占用系爭土地如附圖一所示Ａ、Ｂ部分土地
    搭建違建固不爭執，惟辯稱：當初地主與建商合建系爭公寓建物時，即已約定一
    樓之空地由一樓所有人專用，故共有人間已有分管協議，渠二人非無權占有等語
    。而上訴人戊○○等人則否認共人間有分管協議之存在。是本件首應審酌者，在
    於兩造與各共有人間是否有分管契約存在。查：
  (一)按共有物分管契約，不以共有人明示之意思表示為限，共有人默示之意思表示，
    亦包括在內。所謂默示之意思表示，係指依共有人之舉動或其他情事，足以間接
    推知其效果意思者而言，最高法院八十七年台上字第一三五九號裁判可資參照；
    復按契約固須當事人互相表示意思一致始能成立，但所謂互相表示意思一致，不
    限於當事人直接為之，其經第三人為媒介而將當事人互為之意思表示從中傳達而
    獲致意思表示一致者，仍不得謂契約未成立。公寓大廈之買賣，建商與各承購戶
    分別約定，該公寓大廈之共用部分或其基地之空地由特定共有人使用者，除別有
    規定外，應認共有人間已合意成立分管契約。又倘共有人已按分管契約占有共有
    物之特定部分，他共有人嗣後將其應有部分讓與第三人，除有特別情事外，其受
    讓人對於分管契約之存在，通常即有可得而知之情形，而應受分管契約之拘束，
    最高法院九十一年度台上字第二四七七號裁判可稽。再按司法院大法官會議第三
    四九號解釋意旨以：最高法院四十八年度台上字第一○六五號判例，認為「共有
    人於與其他共有人訂立共有物分割或分管之特約後，縱將其應有部分讓與第三人
    ，其分割或分管契約，對於受讓人仍繼續存在」，就維持法律秩序之安定性而言
    ，固有其必要，惟應有部分之受讓人若不知悉有分管契約，亦無可得而知之情形
    ，受讓人仍受讓與人所訂分管契約之拘束，有使善意第三人受不測損害之虞，與
    憲法保障人民財產權之意旨有違，首開判例在此範圍內，嗣後應不再援用。意在
    保護善意之第三人，惟對於知情者，自仍應受分管契約之拘束。
  (二)上訴人戊○○等人雖否認兩造間有分管協議，或知悉前手間有分管之協議，然觀
    之本件系爭空地，依使用執照竣工圖所示（見原審卷第一一三、一一四頁，及原
    審法院證物袋所附之建築平面圖），周圍設有磚砌圍牆，臨路一側設有鐵捲門，
    其餘則僅一樓房屋有門通往系爭空地，顯見該空地於系爭公寓大廈建築設計時，
    已設計專供一樓房屋使用。參以證人即代書江素美於原審言詞辯論期日到庭證稱
    ：丁○○是地主之一，當時蓋好之後，翁遠就把房子交給地主使用，當時民情，
    一樓前空地供一樓住戶使用等語（見原審卷第九十一頁）。另上訴人戊○○等人
    所舉之證人林麗梅（即上訴人戊○○之妻）於本院準備程序時證稱：當初買屋時
    建商是用矮牆將四周圍起來，後來對造將圍牆上加蓋屋頂等語（見本院九十一年
    九月十六日準備程序筆錄）。再觀諸系爭土地登記謄本，上訴人戊○○等人分別
    於五十一年四月二十日、六月五日、七十一年九月十八日、十二月九日、十二月
    二十四日、八十一年三月二十八日因買賣取得系爭土地，彼等對上訴人辛○○及
    其前手、被上訴人丁○○占有上開空地，互相容忍，迄今分別已近四十年、二十
    年及十年，難認其不知有分管協議之存在，此部分上訴人戊○○等人之主張顯與
    事實不符。又使用執照竣工圖係系爭建物區分所有權人均得申請影印閱覽事項，
    且本件上訴人戊○○等人均居住於同棟建築物內，每日經由公共樓梯間進出均會
    經由系爭空地之旁，對該空地之四周封閉僅得由一樓屋內及外側鐵捲門進出之使
    用狀況知之甚明。揆諸首揭意旨，共有人縱將其應有部分讓與第三人，其分管契
    約對於受讓人仍繼續存在。至上訴人戊○○等人雖引公寓大廈管理條例第三條、
    第三十一條，同條例施行細則第二條第一款等規定，並提出內政部九十一年八月
    二十二日台內營字第○九一○○八五八四三號函示意旨，認兩造並未召開區分所
    有權人會議，是兩造間並未成立分管協議云云，然參諸前開判例意旨，分管協議
    不以書面訂立為必要，是兩造及其前手既已於系爭建物建造初始，就上開空地由
    一樓建物所有權人專有之協議（詳如前述），自不得以八十四年六月二十八日公
    布施行之公寓大廈管理條例之規定，加以推翻，是上訴人戊○○等人上揭主張，
    尚非有理。從而，上訴人戊○○等人主張辛○○、丁○○係無權占有系爭空地，
    即屬無據；其以無權占有為由，請求辛○○、丁○○將系爭空地返還予共有人，
    並依不當得利、侵權行為法律關係請求給付前揭相當租金之損害，亦不應准許。
  (三)次按經分管協議就系爭空地有專用權者，應本於共有物本來之用法，依其性質、
    構造使用之，且無違共有物之使用目的，始為合法，最高法院八十二年台上字第
    一八Ｏ二號裁判意旨可供參酌。經查系爭空地雖依建築設計係屬法定空地，然於
    系爭建物建築之初，已將空地之四周以磚砌圍牆封閉，並約定由一樓建物所有權
    人使用，詳如前述，是辛○○之前手於空地上搭蓋鐵架及屋頂，丁○○於該空地
    上搭蓋鐵架圍牆，尚無違系爭空地之使用目地及本來之用法，並無逾約定專用之
    範圍。從而，上訴人戊○○等人請求丁○○、辛○○拆除如附圖一Ａ、Ｂ部分所
    示之地上物，即為無理由。
六、至於上訴人戊○○等人主張辛○○將三十八號地下室如附圖二所示Ｄ部分之承重
    牆拆除，並在如附圖二所示Ｃ部分設置斜坡車道供一己停車私用之事實，固為辛
    ○○所不爭執，惟其否認有損其他共有人所有權能之圓滿性，辯稱系爭承重牆係
    伊之前手拆除供停車用，且承重牆之拆除，對建築物之結構影響輕微，系爭車道
    斜坡部分，原本之法定用途即為停車位，故伊將之開挖後仍作為通往地下室停車
    場用，並未逾越原使用目的云云。惟查：
  (一)按所有人，於法令限制之範圍內，得自由使用、收益、處分其所有物，並排除他
    人之干涉，民法第七百六十五條定有明文；復按承重牆係承受本身重量及本身所
    受地震、風力外並承載及傳導其他外壓力及載重之牆壁（建築技術規則建築設計
    施工編第二十一條），為建築物之主要構造（建築法第八條），建築技術規則對
    於承重牆之設計施工均有嚴格規定。例如，建築技術規則建築構造編第四十二條
    第六項，關於建築物構造之耐震設計、地震力及結構系統，抵抗地震力之結構系
    統中之第一款承重牆系統即規定：結構系統無完整承受垂直載重立體構架，承重
    牆或斜撐系統須承受全部或大部分垂直載重，並以剪力牆或斜撐構架抵禦地震力
    者。是以，承重牆為建築物之主要結構，承重牆遭部分拆除者，對於建築物結構
    不免有不良影響，建築物所有權人得享有之安全等圓滿權能有受妨害之虞，所有
    權人應得依民法第七百六十七條後段規定，請求回復其圓滿狀態。參諸上開規定
    ，當認承重牆附合之建物所有權人，對於承重牆之使用、處分，應受前揭法規之
    限制。
  (二)經查，辛○○買受系爭三十八號一樓，三十六號及三十八號地下室建物之際，位
    於該一樓及地下室間之承重牆已遭前手拆除，此為辛○○所明知，復開挖車道斜
    坡，繼續使用該承重牆拆除後形成之車道門，該承重牆拆除後所形成對整棟建築
    物所有權得享有之安全等圓滿權能有受妨害之虞之情狀仍繼續存在。而系爭承重
    牆之拆除對建物結構安全性之影響，經本院委請台北市結構工程工業技師公會鑑
    定結果，認該地下室外牆之拆除，造成上方一樓樑應力增加，雖對整棟建築物原
    結構安全影響輕微，然該樑因外側下緣稜角已遭切除成圓弧狀，致鋼筋混凝土保
    護層厚度已減少，鋼筋易產生銹蝕現象，故該樑仍應予檢討改善補強，此有台北
    市結構工程工業技師公會九十一年十二月十八日（九十一）北結師根（七）字第
    一○五二四號函附鑑定報告書在卷可稽，堪認承重牆之拆除，將對整棟建築物所
    有權得享有安全等圓滿權能有受妨害之虞，此外，辛○○復未提出除以鋼筋混凝
    土回復原狀之方法外，其他得以回復系爭承重牆功能之方法，從而，上訴人戊○
    ○等人本於所有權人之地位，請求辛○○將如附圖二所示Ｄ粉紅色部分之鑿空牆
    壁（寬二公尺五十公分、高一公尺七十五公分、厚十四公分）以鋼筋混凝土回復
    原狀，自屬可採。
  (三)至辛○○所有系爭土地如附圖二所示Ｃ黃色部分，原法定用途為停車位，辛○○
    將之開挖作為通往地下室之車道斜坡，已逾越原有使用目的，則上訴人戊○○等
    人依民法第七百六十七條規定，請求以土石填實回復原狀，亦應予准許。
七、末查，辛○○在通往三十六號地下室及三十八號地下室之樓梯間如附圖三Ｅ１（
    寬九十八公分，高二公尺）及Ｅ２（寬九十八公分，高二公尺）部分，設置不鏽
    鋼管鐵門並加鎖，該鐵門間有縫隙之事實，亦為辛○○所不爭，並經原審至現場
    履勘，制有履勘筆錄及照片二幀可稽（見原審卷第四一、四二、七一頁）。上訴
    人戊○○等人雖主張地下室係供作避難室用，辛○○於系爭地下室之入口處加裝
    鐵門並上鎖，勢必影響共有人使用地下室逃生避難及防火之功能云云，然查，系
    爭建物之地下室係屬防空避難室兼小型店舖，此為上訴人戊○○等人所不爭，足
    見該地下室非僅供避難逃生用，尚可供作店舖使用，上訴人辛○○既為系爭地下
    室之所有權人，則在不防礙其他共有人防空及避難用之前提下，仍得本於私人所
    有權能而加以使用收益，故辛○○在公共樓梯間通往地下室之入口處加裝門鎖，
    以便與公共區域隔離，以確保地下室之使用，應屬本於所有權能之正常使用，難
    認有違民法第八百十八、八百十九條共有物之使用目的，而上訴人戊○○等人復
    無法舉證證明系爭鐵門不具備防火門之功效，且有侵害其他區分所有權人之所有
    權之虞，僅以該鐵門之鐵管間有縫隙，無法有效阻隔火勢及煙霧等臆測之詞，遽
    以推斷該鐵門無法達到防火門之功效；甚且，倘拆除上開不鏽鋼鐵門，不僅拆除
    原設計應有之防火門，亦將使辛○○單獨所有之地下室房屋門戶洞開，而影響辛
    ○○有效使用系爭地下室所有物之權利，況該不鏽鋼鐵門已固定附著於系爭地下
    室建物，應屬辛○○所有，自亦非無權占有。又按住戶違反前項規定，管理負責
    人或管理委員會應予制止，並報請各該主管機關依第三十九條第一項第二款處以
    罰鍰後，該住戶應於一個月內回復原狀。未回復原狀者，由主管機關回復原狀，
    其費用由該住戶負擔，公寓大廈管理條例第八條第二項固有明文，惟觀諸該條文
    之規定，乃是有關公寓大廈住戶違反該條例第八條第一項之情事，其應負擔行政
    責任之規定，尚難認其餘公寓大廈住戶（即區分所有權人）有依此規定請求公寓
    大廈住戶回復原狀之依據。是上訴人戊○○等七人依民法第七百六十七條及公寓
    大廈管理條例第八條第二項之規定，請求上訴人辛○○拆除上開不鏽鋼管鐵門，
    為無理由。
八、綜上所述，上訴人戊○○等人依民法第七百六十七條、第一百八十四條、第一百
    七十九條、公寓大廈管理條例第八條等規定，請求上訴人辛○○將如附圖二所示
    Ｄ粉紅色部分之鑿空牆壁（寬二公尺五十公分、高一公尺七十五公分、厚十四公
    分）以鋼筋混凝土回復原狀，如附圖二所示Ｃ黃色部分斜坡車道，以土石回復原
    狀部分，應予准許，逾此部分之請求，為無理由，應予駁回。原審就前開應予准
    許部分，所為上訴人辛○○敗訴之判決，於法並無不合，上訴人辛○○上訴指摘
    原判決此部分不當，求予廢棄改判，為無理由，至就前開不應准許部分，其中命
    辛○○拆除系爭土地如附圖一Ｂ部分之地上物屋頂部分，尚有未洽，此部分上訴
    人辛○○之上訴為有理由，應予廢棄改判；至原審駁回上訴人戊○○等人請求辛
    ○○、丁○○拆除如附圖一所示Ａ、Ｂ部分之地上物，並返還系爭土地與上訴人
    及其他全體共有人，及駁回其不當得利之請求，並無違誤，此部分上訴人戊○○
    等人上訴指摘原判決不當，求予廢棄改判，為無理由，應予駁回。上訴人戊○○
    等人敗訴部分，其假執行之聲請，已失所附麗，應併予駁回。
九、本案事證已臻明確，兩造其餘主張陳述及所提之證據，與本件判斷結果無關，均
    毋庸再予贅述，附此敘明。
據上論結，本件上訴人戊○○等七人之上訴為無理由，辛○○之上訴，為一部有理由
，一部無理由，依民事訴訟法第四百四十九條第一項、第四百五十條、第七十九條但
書、第八十五條第一項，判決如主文。
中      華      民      國    九十二    年      三      月      五      日
                                  民事第四庭
                                      審判長法  官  李  瓊  蔭
                                            法  官  林  金  吾
                                            法  官  張      蘭
右正本係照原本作成。
如不服本判決，應於收受送達後二十日內向本院提出上訴書狀，其未表明上訴理由者
，應於提出上訴後二十日內向本院補提理由書狀（均須按他造當事人之人數附繕本）
上訴時應提出委任律師或具有律師資格之人之委任狀；委任有律師資格者，另應附具
律師資格證書及釋明委任人與受任人有民事訴訟法第四百六十六條之一第一項但書或
第二項（詳附註）所定關係之釋明文書影本。
中      華      民      國    九十二    年      三      月      六      日
                                            書記官  應  瑞  霞
附註：
民事訴訟法第四百六十六條之一（第一項、第二項）：
對於第二審判決上訴，上訴人應委任律師為訴訟代理人。但上訴人或其他法定代理人
具有律師資格者，不在此限。
上訴人之配偶、三親等內之血親、二親等內之姻親，或上訴人為法人、中央或地方機
關時，其所屬專任人員具有律師資格並經法院認為適當者，亦得為第三審訴訟代理人
。


司法院資訊處製作；財團法人民間司法改革基金會備份。
